【裁判字號】    97,建,3
【裁判日期】    971027
【裁判案由】    給付工程款
【裁判全文】
臺灣彰化地方法院民事判決  97年度建字第3號
原      告  凱鈺企業有限公司
法定代理人  乙○○
訴訟代理人  張志新律師
被      告  陳勇谷即廣豐水電設計工程行
                        之1
訴訟代理人  林永貹律師
上列當事人間請求給付工程款事件，本院於民國97年10月13日言
詞辯論終結，茲判決如下：
    主  文
被告應給付原告新台幣柒拾萬貳仟貳佰陸拾元，及自民國九十六
年十二月十八日起至清償日止，按年息5%計算之利息。
訴訟費用新台幣柒仟柒佰壹拾元由被告負擔。
本判決於原告以新臺幣貳拾肆萬元為被告預供擔保後得假執行；
但被告若以新台幣柒拾萬貳仟貳佰陸拾元為原告預供擔保後得免
為假執行。
    事實及理由
壹、原告起訴主張：
一、緣訴外人張清海即僑凱水電工程行承包榮陞營造有限公司所
    承攬之惠來願景新建工程之水電工程，再由訴外人張清海將
    該工程轉包予被告，而被告復將該工程中A 、C 二棟大樓水
    電工程（下稱系爭水電工程）發包予訴外人丁○○承作，嗣
    被告與丁○○間因承攬衍生糾紛，致使工程進度延宕，被告
    為能如期順利完工，遂於民國（下同）95年4月10日偕同證
    人丁○○、甲○○二人至原告處協調，將系爭水電工程轉由
    原告施作，並向原告保證將如期給付承攬之工程款，復於翌
    日提出先前由丁○○簽署之「承攬權利拋棄書」，以證明丁
    ○○與被告間雖有工程糾紛，惟其已拋棄其承攬權利，被告
    將上開水電工程收回再轉包予原告施作，並向原告保證能如
    期取得工程款，原告遂於95年4月11日開始入場施作系爭水
    電工程。
二、原告所承攬施作之範圍係以被告與丁○○訂定之工程合約書
    為依據，主要為「衛浴設備安裝」、「配電盤及開關插座安
    裝」、「中庭公共設施」、「送水工程」、「送電工程」等
    工程，及被告再行追加之工程，施作系爭水電工程報酬則由
    原告向被告請領（施作所需原料、僱工之費用，均由原告自
    行處理）。
三、被告於原告施作系爭水電工程完畢後，卻未依約給付工程款
    ，至95年12月17日原告與被告會商後，被告同意給付原告工
    程款新台幣（下同）702,260元，惟迄今仍未給付，爰依承
    攬之法律關係，請求被告如數給付。
四、原告對被告抗辯之陳述：
（一）原告係向被告承攬施作系爭水電工程，並非繼受被告與證
      人丁○○之承攬關係，是被告與丁○○間因系爭水電工程
      衍生之糾紛為何？證人丁○○已向被告請領多少工程款？
      所佔比例為何？本於契約相對性，均與原告無涉，被告自
      不得據此抗辯。況據被告提出之「承攬權利拋棄書」，丁
      ○○早於94年12月10日即拋棄其權利，且無條件撤離工地
      ，則丁○○並無法將系爭水電工程轉包予原告施作，被告
      主張原告係向證人丁○○承攬系爭水電工程，實屬無稽。
（二）由證人丁○○於97年3月26日證述可知，係被告找原告來
      承攬系爭工程，被告於95年4月10日將系爭水電工程轉包
      予原告承攬施作，原告於翌日即開始入場施作，故兩造間
      確有承攬關係存在。
（三）被告提出票據存根用以證明訴外人丁○○仍繼續向被告請
      領工程款，僅係被告與訴外人丁○○二人間之內部關係，
      與本件原告向被告請領承攬報酬之事件無涉。
（四）原告準備（三）狀附表一所列即原告承攬系爭水電工程之
      工程款，附表1-1 至附表1-3 均係原告施作系爭水電工程
      所使用之原料及項目，附表1-4 則係原告施工之日數及支
      出之工資，由此均足證原告確有承攬施作系爭水電工程。
（五）被告與原告之會商過程平和，被告全程均處於自由意識，
      倘原告欲施以強暴脅迫，又何須多次向彰化市調解委員會
      申請調解，再者，茍原告有夥同他人為強暴脅迫之舉，又
      豈有讓被告於該確認單上加註「我與丁○○官司案落幕後
      ，即與凱鈺水電處理工程款項」之可能。
（六）被告稱其於95年12月17日所簽署之工程款確認單，及會帳
      資料曾遭脅迫云云，然其先後所指稱之時間點，95年12月
      17日及96年2月6日21時與彰化縣警察局97年6月17日彰警
      勤0970032952號函說明二之時間點96年2月6日20時20分不
      符外，依該函說明亦未有事故發生，顯見被告指稱原告侵
      擾、恐嚇及威逼，實屬無稽。
五、綜上所述，爰依承攬之法律關係，聲明求為判決：(一)被告應
    給付原告702,260元整，及自支付命令送達之翌日起至清償
    日止，按年息百分之5計算之利息。(二)原告願供擔保請准予
    宣告假執行。(三)訴訟費用由被告負擔。
貳、被告則以：
一、原告係向證人丁○○承作系爭水電工程，從事丁○○所施作
    工程之瑕疵修補，被告與原告間並不存有任何債之關係，故
    不論原告所主張之工程款是否屬實，均不得對被告主張給付
    工程款。
二、原告所提被告同意給付工程款之單據，係被告受原告委託之
    不明帳務處理公司人員脅迫所簽（被告曾報案處理），上開
    單據之簽名既非出於被告自由意志所為，則被告即得主張撤
    銷，又原告以不法方式取得單據，被告當得拒絕原告之請求
    。退步言之，縱認原告之權利係延續自證人丁○○，然原告
    未受讓證人丁○○之債權且該債權亦已不存在，則原告無權
    對被告提出本件之請求。
三、系爭水電工程之承攬關係僅曾存在於被告與證人丁○○間，
    而未曾轉包予原告，此由證人丁○○至95年5 月仍受領被告
    之票據，即足證明承攬關係並未移轉予原告。又證人丁○○
    亦曾證稱未將系爭水電工程轉包予凱鈺公司，復以被告未曾
    與原告有任何承攬工程之約定，則原告主張其與被告存有承
    攬關係之主張，顯為虛偽。
四、依原告所列之請求項目分別為「材料費」、「電線」、「便
    當」、「抓漏」、「工資」等細項，與原告主張之承攬關係
    重在一定工作內容之完成並不相符，亦證明兩造間並不存有
    任何承攬關係。
五、「惠來願景新建水電工程」自94年4 月起開始施作，至96年
    9 月方完工驗收，施工期間共計2 年6 個月，而被告與證人
    丁○○間簽訂之工程合約書扣除丁○○已請領之款項，剩餘
    之工程款僅剩一百餘萬元。若原告之主張屬實，則原告於系
    爭工地施工期間不到總工程期間百分之10，竟可請領約百分
    之70之剩餘工程款，則原告之主張，顯有不合。
六、聲明：(一)原告之訴駁回。(二)訴訟費用由原告負擔。(三)如受不
    利之判決，請准供擔保免為假執行。
參、兩造不爭執之事項：
一、被告曾將系爭水電工程轉包予證人丁○○施作。
二、95年4 月10日被告曾與證人甲○○、丁○○至原告家中協調
    如何支付工程款。
肆、兩造爭執事項：
一、兩造間是否就系爭水電工程存在承攬關係？
二、被告於95年12月17日簽立之工程款確認單，是否曾受到被告
    或第三人之脅迫？
伍、得心證之理由：
一、原告主張伊承攬系爭水電工程，係由被告將系爭水電工程交
    由原告施作，並提出訴外人丁○○前已簽署之「承攬權利拋
    棄書」，以證明丁○○已拋棄其權利，原告遂入場施作系爭
    水電工程。原告所承攬施作之範圍係以被告與丁○○訂定之
    工程合約書為依據，施作系爭水電工程報酬則由原告向被告
    請領，詎被告未依約給付工程款，至95年12月17日原告與被
    告會商後，被告同意給付原告工程款702,260元，惟迄今仍
    未給付，爰依承攬之法律關係，請求被告如數給付。被告則
    以：原告係向證人丁○○承作系爭水電工程，被告與原告間
    並不存有任何承攬關係，故不論原告所主張之工程款是否屬
    實，均不得對被告主張給付工程款，原告所提被告同意給付
    工程款之單據，係被告受原告委託之不明帳務處理公司人員
    脅迫所簽，被告得主張撤銷，又原告以不法方式取得單據，
    被告當得拒絕原告之請求云云資為抗辯。
二、原告主張伊承攬系爭水電工程，兩造間有承攬契約關係，被
    告未依約給付工程款之事實，業據其提出工程款確認單為證
    ，被告亦自認於該確認單上加註「我與丁○○官司案落幕後
    ，即與凱鈺水電處理工程款項」等字句並簽名於其上，被告
    於最後言詞辯論期日更自認「當時協議書上所寫金額就是70
    2260元」無誤，核與證人丁○○於97年3月26日在本院證稱
    係被告找原告來承攬系爭工程，被告於95年4月10日將系爭
    水電工程轉包予原告承攬施作，及丁○○於97年4月21日到
    庭結證稱：「Ａ、Ｃ棟的水電工程原本是我做的，但我沒有
    完成，是陳勇谷找原告去做，工程款我領了壹佰貳拾幾萬的
    報酬，追加部分沒有算，總工程款二百肆拾捌萬元，凱鈺公
    司沒有向我請過工程款，我沒有轉包給凱鈺公司，是陳先生
    （指被告）當我的面說工作轉給凱鈺做，時間大約是10日（
    95年4月10日）的時候，我做的是水塔安裝試水，凱鈺做的
    是第八項後面」等語相符；亦與證人甲○○於97年6月18日
    到庭結證稱：「後來陳勇谷有徵詢我及丁○○的意見，說給
    凱鈺公司作好不好，我說好，凱鈺不是我叫去做的，是陳勇
    谷叫的，這是九十五年四月十日在洪嘉峰家裡談的」等情節
    相符。由證人丁○○、甲○○上開證詞可知，被告確於95年
    4月10將系爭水電工程轉包予原告承攬施作，原告於翌日即
    開始入場施作，足證兩造間確有承攬關係存在，否則，原告
    為何不向丁○○索討工程款，而向被告請求工程款？被告又
    何需簽立上開工程款確認單？是被告否認承攬關係存在，委
    無可採。
三、被告一再提出其與證人丁○○間之工程糾紛以資抗辯，惟原
    告係向被告承攬施作系爭水電工程，兩造間確有承攬關係存
    在，原告並非繼受被告與證人丁○○之承攬關係，是被告與
    證人丁○○間因系爭水電工程衍生之糾紛為何？基於契約相
    對性，均與原告無涉。況依被告自行提出之「承攬權利拋棄
    書」所載，無論係94年5月2日所簽或經塗改後94年12月10日
    所寫，丁○○既早已拋棄其承攬權利，且無條件撤離工地，
    則丁○○自無權將系爭水電工程轉包給原告承攬，故被告辯
    稱丁○○將系爭水電工程轉包予原告施作，原告係向證人丁
    ○○承攬系爭水電工程云云，實屬無稽。
四、被告一再辯稱與原告間無承攬關係，系爭水電工程其自證人
    丁○○收回後均係自行完工，原告並未施作云云，惟查，其
    後，被告改稱原告來作的是丁○○所完成的工作瑕疵，經伊
    要求改善，原告才來修補，所以原告作的是針對丁○○所完
    成的瑕疵修補云云。又稱送電、送水工程有部分是原告施作
    的等語，最後，則辯稱「原告有與他們的師父到現場工地施
    工，施工項目，都是丁○○之前施作的工程修繕部分，即第
    九項之前，第九項到第十三項原告有施作一少部份，其餘都
    是我與我的師父將後續工程完工」云云，可見被告前後所辯
    即有出入，而難置信，況若原告未承攬系爭工程，則被告又
    何需簽立上開工程款確認單？是被告否認原告承攬施作系爭
    水電工程，不足採信。
五、被告另以證人丁○○至95年5月仍受領被告之票據，而辯稱
    系爭水電工程之承攬關係僅曾存在於被告與證人丁○○間，
    而未曾轉包予原告云云，惟查，姑不論證人丁○○於95年5
    月間是否仍受領被告之票據，縱然有此情事，徵諸一般交易
    常情，亦有可能係清償先前之債務，並不足據此而認定被告
    與丁○○終止承攬關係後兩造間即無承攬關係存在。至一般
    承攬報酬內包括材料、工資等款項在內，恆屬必要，否則，
    無異要承攬人犧牲工資，顯違常情。
六、被告又稱其於95年12月17日所簽署之工程款確認單及會帳資
    料係遭原告夥同不明人士強暴脅迫下所簽立，此經原告否認
    後，按當事人主張有利於己之事實者，就其事實有舉證之責
    任。民事訴訟法第277條前段定有明文，自應由被告就此負
    舉證責任，然被告並未舉證以實其說，所辯自難採信。被告
    嗣後卻具狀改稱原告係於96年2月6日21時許恐嚇被告，有電
    話紀錄云云，而此事與被告之前主張於95年12月17日所簽署
    之工程款確認單並不相關，況據彰化縣警察局97年6月17日
    彰警勤字第０９７００３２９５２號函說明二稱：經查本局
    １１０報案台於96年2月6日20時20分許有接獲民眾陳勇谷先
    生與人有財務糾紛，債權人至家中要債，但於員警到達時債
    權人已先行離開現場，未有事故發生等語，其發生時間除與
    被告所稱９６年２月６日２１時許不符外，更與被告原來指
    稱95年12月17日遭脅迫情事相去甚遠，且處理員警報告稱係
    因債務糾紛，債權人前往要債，並無任何遭人強暴脅迫之不
    法情事或其他事故發生，由被告自陳「債權人前往要債」，
    可知兩造間確有債權債務關係存在，如確有恐嚇情事，何以
    被告於警方到達時不做筆錄，其後亦不撤銷其意思表示？是
    被告指稱遭原告侵擾、恐嚇及威逼云云，俱不足採。
七、綜上所述，兩造間既有承攬關係，而被告未依約給付工程款
    ，至95年12月17日原告與被告會商後，被告同意給付原告工
    程款702,260元，惟迄今仍未給付，而該確認單上所加註被
    告與丁○○官司案已落幕，從而，原告爰依承攬之法律關係
    ，請求被告應給付原告柒拾萬貳仟貳佰陸拾元，及自支付命
    令送達之翌日即九十六年十二月十八日起至清償日止，按年
    息百分之5計算之利息，於法有據，應予准許。
八、原告陳願供擔保請准予宣告假執行，被告另陳明如受不利之
    判決，請准供擔保免為假執行，經核於法並無不合，爰分別
    酌定相當擔保金額准許之。
九、本件事證已明，兩造其於攻擊或防禦方法與舉證，經核對判
    決不生影響，爰不逐一論述；被告請求傳訊證人丙○○，亦
    無傳訊之必要，附此說明。
十、結論：原告之訴為有理由，並依民事訴訟法第78條、第390
    條第2項，第392條，判決如主文。
中    華    民    國    97    年    10    月    27    日
                  民事第一庭    法  官  施坤樹
以上正本係照原本作成。
如對判決上訴，應於判決送達後20日內向本院提出上訴狀（須附
繕本）。
中    華    民    國    97    年    11    月    10    日
                                書記官  施嘉玫


司法院資訊處製作；財團法人民間司法改革基金會備份。
